臺灣臺中地方法院民事判決
110年度重訴字第45號
原      告  施冠名(施樹勳之繼承人)

訴訟代理人  王翼升律師
複 代理 人  林奕廷律師
被      告  施建豐（施樹勳之繼承人）

            施麗貞（施樹勳之繼承人）

            施文文（施樹勳之繼承人）

            施雅蓁（施樹勳之繼承人）

共      同
訴訟代理人  陳思成律師
複 代理 人  吳志浩律師
被      告  施昶旭（施樹勳之繼承人）

上列當事人間請求清償債務事件，本院於民國110年11月30日言
詞辯論終結，判決如下：
    主      文
原告之訴及假執行之聲請均駁回。
訴訟費用由原告負擔。 
    事實及理由
壹、程序方面：
    被告施昶旭未於言詞辯論期日到場，核無民事訴訟法第386
    條所列各款情形，爰依原告之聲請，由其一造辯論而為判決
    。
貳、實體方面：
一、原告主張：原告與被繼承人施樹勳於民國104年7月17日成立
    消費借貸契約，原告借予施樹勳新臺幣（下同）988萬元（
    下稱系爭借款），並約定年利率2%，原告於同年月23日自其
    所有臺中商業銀行（下稱臺中商銀）帳號000000000000號帳
    戶（下稱原告臺中商銀帳戶）匯款988萬元予施樹勳，施樹
    勳為給付利息，分別於105年7月13日、106年7月12日各匯款
    19萬7,600元予原告，惟其餘期間之利息則未給付。嗣施樹
    勳於109年11月11日死亡，原告乃於110年1月6日向施樹勳之
    全體繼承人即全體被告主張終止消費借貸契約，並要求依借
    據約定返還系爭借款及利息，惟遭被告拒絕。爰依消費借貸
    及繼承之法律關係提起本件訴訟，請求被告於繼承施樹勳之
    遺產範圍內清償如附表所示之款項等語。並聲明：㈠被告應
    於繼承被繼承人施樹勳之遺產範圍內，連帶給付原告1,056
    萬6,998元，及自起訴狀繕本送達翌日起至清償日止，按年
    息5%計算之利息。㈡如受有利判決，願供擔保請准宣告假執
    行。
二、被告施建豐、施麗貞、施文文、施雅蓁（下稱被告施建豐等
    4人）則以：
　㈠兩造之父親施樹勳於77年間以積蓄購買當時臺中縣○○鄉○○○段
    00000○000000地號土地（下稱系爭土地），斯時大兒子即原
    告、二兒子即被告施建豐、小兒子即被告施昶旭分別為35歲
    、34歲、24歲，尚無存款購買系爭土地，父親遂借名登記於
    三兄弟名下。嗣因施樹勳逐漸年邁，其決定將系爭土地變賣
    換取養老金，乃於104年5月8日出售系爭土地，由訴外人僑
    馥建築經理股份有限公司（下稱僑馥建經公司）將扣除成本
    、費用後之銷售款，按土地登記名義分成三等分，於104年7
    月17日分別匯入原告、被告施建豐、施昶旭帳戶各1,964萬0
    ,833元，即系爭土地扣除成本、費用後之銷售款總額為5,89
    2萬2,499元。
　㈡原告先前向施樹勳借款未還，施樹勳深恐原告將銷售款逕自
    納為己有，遂於收到銷售款前，即要求原告將其臺中商銀帳
    戶存摺、印章交予施樹勳保管，施樹勳有意將部分銷售款留
    給三兄弟，然尚未決定分配金額，因遺產及贈與稅法定有每
    年最高僅220萬元贈與免稅額之規定，故兩造三兄弟乃於104
    年7月17日會同施樹勳至臺中商銀，分別先轉帳220萬元至施
    樹勳臺中商銀帳號000000000000號帳戶（下稱施樹勳臺中商
    銀帳戶）內，施樹勳在當天原告填完220萬元取款單後，便
    再將原告臺中商銀帳戶存摺、印章取回保管。而104年7月20
    日三兄弟另均領現金156萬元，用以清償施樹勳先前購買系
    爭土地之貸款。
　㈢詎施樹勳於104年7月17日會同三兄弟至銀行辦理前述作業結
    束後發現，原告竟在104年7月17日當天於銀行填寫220萬元
    存款單時，另再私自拿取款條將600萬元轉入自己帳戶，企
    圖侵占部分土地銷售款，施樹勳一怒之下始決定不再將原欲
    給予四分之一銷售款1,473萬0,625元續行分配予原告，故施
    樹勳在104年7月23日委由被告施文文購買現金支票，將原告
    臺中商銀帳戶中剩餘之988萬元分為兩筆480萬元、508萬元
    全數轉至施樹勳帳戶內。因該款項係由原告臺中商銀帳戶轉
    出予施樹勳，為避免遭稅務機關認定為贈與而滋生稅負疑慮
    ，原告乃提議偽裝成借貸名義以避稅，並央求施樹勳簽立借
    據（下稱系爭借據），且在105年及106年7月間均要求施樹
    勳匯兌利息予原告，製造確有利息交付之假象，以應付稅務
    機關之檢查，原告並允諾施樹勳匯款後，會再將利息退還施
    樹勳。
　㈣原告與施樹勳間實無借貸合意，系爭借據第1條借用人名稱不
    完整、第2條所載由借用人簽發之本票未見原告提出、第3條
    所定於簽約時交付借款與原告所稱轉帳交付之方式不合，且
    未約定清償期，原告亦從未於施樹勳不付利息後催告其支付
    利息，況施樹勳於104年7月17日已自三兄弟處取得系爭土地
    部分銷售款合計達660萬元，又何需向原告借用系爭借款，
    原告應證明其與施樹勳間有借貸合意。縱認原告主張可採，
    原告得請求之債權額亦應扣除自己應負擔之六分之一即176
    萬1,166元，是原告僅能請求被告連帶給付880萬5,832元等
    語置辯。
　㈤並聲明：⒈原告之訴及假執行之聲請均駁回。⒉如受不利判決
    ，願供擔保請准宣告免為假執行。
三、被告施昶旭未於言詞辯論期日到場，亦未提出準備書狀作何
    聲明或陳述。
四、原告與被告施建豐等4人同意之不爭執事項如下（見本院卷
    第255至257頁，本院依判決格式修改部分文句）：
　㈠施樹勳、施林淑芬為兩造之父母，施樹勳於109年11月11日過
    世，其繼承人為兩造，施樹勳遺產迄今尚未分割。
  ㈡系爭借據為原告與施樹勳於104年7月17日簽訂，系爭借據第1
    條約定原告借款予「施樹」；系爭借據第2條約定借款金額9
    88萬元，施樹勳願供擔保，簽發本票1紙；系爭借據第6條約
    定利息為年利率2%，原告於下方貸與人處簽名，施樹勳於借
    用人處簽名。
  ㈢僑馥建經公司於104年7月17日匯款1,964萬0,833元至原告臺
    中商銀帳戶，原告該帳戶於同日轉帳220萬元至施樹勳臺中
    商銀帳戶，並於同日匯款600萬元至其他帳戶，又原告臺中
    商銀帳戶曾於104年7月20日提領現金156萬元，另於104年7
    月23日依序轉帳480萬元、508萬元予施樹勳。
  ㈣於105年7月13日、106年7月12日有以施樹勳名義為匯款人，
    各匯款19萬7,600元至原告臺中商銀帳戶。
  ㈤施樹勳於77年5月31日以其為買受人購買系爭土地，並將系爭
    土地所有權登記於原告、被告施建豐及施昶旭名下，應有部
    分各三分之一，系爭土地於104年7月15日以買賣為原因所有
    權移轉登記予第三人。
  ㈥被告施建豐為臺中商銀西屯分行帳號000000000000帳戶（下
    稱施建豐帳戶）所有人，僑馥建經公司於104年7月17日匯款
    1,964萬0,833元至被告施建豐帳戶，被告施建豐帳戶於同日
    轉帳220萬元至施樹勳臺中商銀帳戶，又於104年7月20日提
    領現金156萬元。
  ㈦被告施昶旭為臺中商銀西屯分行帳號000000000000帳戶（下
    稱施昶旭帳戶）所有人，僑馥建經公司於104年7月17日匯款
    1,964萬0,833元至被告施昶旭帳戶，被告施昶旭帳戶於同日
    轉帳220萬元至施樹勳臺中商銀帳戶，又於104年7月20日提
    領現金156萬元。
  ㈧臺中市○○區○○段○000號建號建物所有權人為施樹勳，該建物
    於104年7月29日以清償為原因塗銷抵押權設定。
  ㈨施樹勳為臺灣新光商業銀行帳號0000000000000帳戶（下稱施
    樹勳新光銀行帳戶）所有人，上開帳戶於105年7月25日有現
    金存入19萬7,900元；施樹勳另為臺中中正路郵局帳號00000
    000000000帳戶（下稱施樹勳郵局帳戶）所有人，上開帳戶
    於106年7月17日有匯款19萬8,820元存入。原告臺中商銀帳
    戶於105年7月25日有領取現金19萬7,900元，於106年7月17
    日有匯款19萬8,850元至其他帳戶。
  ㈩原告以起訴狀繕本送達為終止系爭借據之意思表示，繕本於1
    10年1月20日送達被告收受（以最後送達被告日計算）。
  卷附證物形式真正不爭執。
五、得心證之理由：
  ㈠按稱消費借貸者，謂當事人一方移轉金錢或其他代替物之所
    有權於他方，而約定他方以種類、品質、數量相同之物返還
    之契約，民法第474條第1項定有明文。是以消費借貸，因交
    付金錢之原因多端，除有金錢之交付外，尚須本於借貸之意
    思而為交付，方克成立。倘當事人主張與他方有消費借貸關
    係存在者，自應就該借貸意思互相表示合致及借款業已交付
    之事實，均負舉證之責任，其僅證明有金錢之交付，未能證
    明借貸意思表示合致者，仍不能認為有該借貸關係存在（最
    高法院98年度台上字第1045號判決意旨參照）。再按當事人
    主張有利於己之事實者，就其事實有舉證之責任。民事訴訟
    法第277條定有明文。民事訴訟如係由原告主張權利者，應
    先由原告負舉證之責，若原告先不能舉證，以證實自己主張
    之事實為真實，則被告就其抗辯事實即令不能舉證，或其所
    舉證據尚有疵累，亦應駁回原告之請求（最高法院17年上字
    第917號裁判要旨參照）。
  ㈡原告主張施樹勳生前於104年7月間向原告借款988萬元，其與
    施樹勳於同年月17日簽立系爭借據，約定利息年利率2%，原
    告並於同年月23日以轉帳方式匯款489萬元、508萬元予施樹
    勳等情，被告施建豐等4人固不否認施樹勳有簽立系爭借據
    、原告臺中商銀帳戶曾匯款988萬元予施樹勳等節（見不爭
    執事項㈡、㈢），惟否認施樹勳與原告間有借貸關係，並以前
    詞置辯，揆諸前揭說明，原告應就其與施樹勳間有消費借貸
    之合意及借款金錢交付之事實，負舉證責任。原告雖提出系
    爭借據影本、原告臺中商銀帳戶交易明細、臺中商銀存摺存
    款取款憑條、本行支票申請書代轉帳收入傳票、臺灣土地銀
    行匯款申請書、新光銀行國內匯款申請書為證（見本院卷第
    19至35頁），然查：
　⒈系爭借據約定「一、貸與人施冠名（以下簡稱甲方），借用
    人施樹（以下簡稱乙方）。二、甲方願將金錢988萬元整貸
    與乙方；乙方願供擔保，簽發本票一紙。三、甲方於本契約
    成立同時，將前述金錢如數交付乙方親收點訖。四、本借貸
    金錢期間自民國104年7月起。（詳附件）五、乙方於借貸清
    償完畢時，應將借用金錢向甲方全部清償，不得為部分清償
    或怠於履行。六、約定利息：⑴本借貸金錢約定利息，依法
    定年利率2%計算。⑵前條約定利息之支付期為每年7月15日（
    一次支付一年利息），由乙方支付甲方。⑶乙方如有怠於支
    付利息貳次以上時，雖在借貸期間存續中，甲方得隨時終止
    本借貸契約，乙方不得有異議」，並由原告及施樹勳分別在
    系爭借據下方貸與人、借用人處簽名，借據末並記載日期為
    104年7月17日（見本院卷第19頁）。觀諸系爭借據約定，借
    用人施樹勳為擔保系爭借款有簽發本票1紙，然未見原告提
    出；且系爭借據載明於本契約成立之104年7月17日同時，原
    告將系爭借款交付施樹勳點收，惟依原告主張，其係於同年
    月23日以轉帳方式匯款489萬元、508萬元予施樹勳；況系爭
    借款金額非低，然系爭借據卻未約定清償期，是系爭借據之
    真實性令人存疑。
  ⒉又依原告臺中商銀交易明細、臺中商銀存摺存款取款憑條、
    該行支票申請書代轉帳收入傳票之紀錄（見本院卷第21至29
    頁），可認原告臺中商銀帳戶有於104年7月23日轉帳480萬
    元、508萬元予施樹勳，然被告施昶旭亦有於同日轉帳508萬
    元、480萬元予施樹勳，此有被告施昶旭帳戶存款交易明細
    、施樹勳郵局帳戶客戶歷史交易清單附卷可稽（見本院卷第
    89、224頁），而交付金錢之原因多端，自無法排除消費借
    貸以外之其他債權債務關係所為之轉帳。原告雖主張施樹勳
    向原告借款係要買房之用（見本院卷第61頁），惟施樹勳於
    104年7月間，尚有臺中市○○區○○段000○號建物之所有權，且
    於104年7月29日以清償為原因塗銷該建物之抵押權設定登記
    等情，有臺中市地籍異動索引在卷可參（見本院卷第133至1
    37頁）；再依施樹勳郵局帳戶資料可知，施樹勳於104年7月
    間之郵局存款餘額為169萬餘元，於施樹勳過世時該帳戶存
    款餘額更高達888萬餘元（見本院卷第224、230頁），而系
    爭土地於同年月15日售出後，原告及被告施建豐、施昶旭均
    於同年月17日各轉帳220萬元至施樹勳臺中商銀帳戶，有原
    告臺中商銀交易明細、被告施建豐帳戶存摺內頁、被告施昶
    旭帳戶存款交易明細足憑（見本院卷第21、87、89頁），堪
    認施樹勳並無買房或金錢之需求，難以原告提出之上開轉帳
    明細資料，而認其與施樹勳間存有消費借貸契約。
  ⒊至原告主張施樹勳於104年7月17日向原告借款後，曾分別於1
    05年7月13日、106年7月12日各匯款19萬7,600元至原告臺中
    商銀帳戶，以支付系爭借款105年、106年之利息乙節，並提
    出臺灣土地銀行匯款申請書、新光銀行國內匯款申請書為證
    （見本院卷第33、35頁）。惟查，原告臺中商銀帳戶於105
    年7月25日提領現金19萬7,900元，而施樹勳新光銀行帳戶於
    同日則有同額現金存入；又原告臺中商銀帳戶於106年7月17
    日匯款支出19萬8,850元，而施樹勳郵局帳戶於同日則有跨
    行匯款19萬8,820元存入，有施樹勳新光銀行帳戶交易明細
    、施樹勳郵局帳戶客戶歷史交易清單存卷可佐（見本院卷第
    181、183頁），核與被告所辯原告在105年及106年7月間要
    求施樹勳匯兌利息，製造確有利息交付之現象，以應付稅務
    機關之檢查，原告並允諾施樹勳匯款後，會再將利息退還施
    樹勳等語較為相符，且由上開匯款過程可知，原告於施樹勳
    在105年7月、106年7月間匯款19萬7,600元後，旋於數日後
    將該款項匯還施樹勳，難認施樹勳匯款上開款項，係為給付
    系爭借款之利息。
  ㈢依原告提出之上開證據，難認施樹勳與原告間存有系爭借款
    之消費借貸關係，且依系爭借據之記載，如借用人怠於支付
    利息2次以上時，貸與人得隨時終止該借貸契約，然依原告
    所述，施樹勳僅於105年7月13日、106年7月12日各匯款19萬
    7,600元以支付利息，106年7月17日後至110年1月6日之利息
    均未給付，倘若施樹勳確有積欠原告系爭借款及利息未清償
    ，何以原告從未向施樹勳催討款項，或於108年7月17日積欠
    利息2期以上時，向施樹勳主張終止該借貸契約，而遲至施
    樹勳109年11月11日過世後，始於110年1月6日向施樹勳全體
    繼承人主張終止借貸契約並請求返還系爭借款。此外，原告
    並未提出其他證據，證明其與施樹勳間有成立988萬元之消
    費借貸契約，則其依消費借貸及繼承之法律關係，請求被告
    於繼承施樹勳之遺產範圍內，連帶給付系爭借款及利息合計
    1,056萬6,998元，即屬無據，不應准許。
六、綜上所述，原告依消費借貸及繼承之法律關係，請求被告於
    繼承施樹勳之遺產範圍內，連帶給付原告1,056萬6,998元，
    及自起訴狀繕本送達翌日起至清償日止，按年息5%計算之利
    息，為無理由，應予駁回。原告之訴既經駁回，其假執行之
    聲請亦失所附麗，應併予駁回。
七、本件事證已臻明確，兩造其餘攻擊防禦方法及證據，核與判
    決之結果不生影響，爰不一一論述。而原告既未能舉證證明
    其與施樹勳間有消費借貸關係，則兩造關於施樹勳出名購買
    之系爭土地是否借名登記在原告、被告施建豐及施昶旭三兄
    弟名下之證據調查（見本院卷第106、162頁），即無必要，
    併此敘明。
八、訴訟費用負擔之依據：民事訴訟法第78條。　　
中　　華　　民　　國　　110 　年　　12　　月　　23　　日
                  民事第一庭    法  官  廖欣儀
正本係照原本作成。
如對本判決上訴，須於判決送達後20日內向本院提出上訴狀。如
委任律師提起上訴者，應一併繳納上訴審裁判費。
中　　華　　民　　國　　110 　年　　12　　月　　24　　日
                                書記官  顏嘉宏
附表：
編號 項目 金額 備註  1 借款 988萬元   2 107年利息 19萬7,600元 106年7月17日至107年7月16日  3 108年利息 19萬7,600元 107年7月17日至108年7月16日  4 109年利息 19萬7,600元 108年7月17日至109年7月16日  5 109年7月17日至110年1月6日利息 9萬4,198元 197,600元×174日/365日  合計 1,056萬6,998元